【裁判字號】    97,簡上,18
【裁判日期】    990331
【裁判案由】    拆屋還地
【裁判全文】
臺灣桃園地方法院民事判決              97年度簡上字第18號
上  訴  人  丁○○
            丙○○
            甲○○
            庚○○
            戊○○
上五人共同
訴訟代理人  鄒玉珍律師
共      同
複  代理人  乙○○
被  上訴人  己○○○
上列當事人間請求拆屋還地事件，上訴人對於民國96年11月29日
本院中壢簡易庭96年度壢簡字第1020號第一審判決提起上訴，於
民國99年3 月2 日辯論終結，本院判決如下：
    主  文
上訴駁回。
第二審訴訟費用由上訴人負擔。
上訴人丁○○應將坐落桃園縣中壢市○○段中壢老小段第十之八
地號土地上擴張如附圖甲所示面積一‧二三平方公尺之地上物拆
除，並將上開土地返還被上訴人。
上訴人丙○○應將坐落桃園縣中壢市○○段中壢老小段第十之八
地號土地上擴張如附圖乙、丙、丁所示面積共計二‧一六平方公
尺之地上物拆除，並將上開土地返還被上訴人。
上訴人庚○○、戊○○應將坐落桃園縣中壢市○○段中壢老小段
第十之八地號土地上減縮如附圖戊、己、庚所示面積共計一‧九
八平方公尺之地上物拆除，並將上開土地返還被上訴人。
上訴人甲○○應將坐落桃園縣中壢市○○段中壢老小段第十之八
地號土地上擴張如附圖辛、壬、癸、子、丑所示面積共計三‧四
三平方公尺之地上物拆除，並將上開土地返還被上訴人。
    事實及理由
一、按訴狀送達後，原告不得將原訴變更或追加他訴，但擴張或
    減縮應受判決事項之聲明者，則不在此限。民事訴訟法第25
    5 條第1 項第3 款定有明文。又按除本章別有規定外，前編
    第一章之規定，於第二審程序準用之，民事訴訟法第463 條
    亦定有明文。再按第一項之上訴及抗告程序，準用第434 條
    第1 項、第434 條之1 及第三編第一章、第四編之規定，民
    事訴訟法第436 條之1 第3 項亦定有明文。經查本件被上訴
    人起訴時，以坐落桃園縣中壢市○○段中壢老小段第10-8地
    號土地（下稱系爭土地）為其所有，遭上訴人等無權占用，
    依民法第767 條規定，求為判決：上訴人應分別將占用前述
    土地（面積以實測為準）之地上物拆除後將土地返還被上訴
    人，嗣於本院會同兩造及內政部國土測繪中心測量人員勘測
    上訴人占用系爭土地所在位置及實際面積後，被上訴人於民
    國99年3 月2 日將其起訴之聲明更正為「上訴人丁○○應將
    坐落桃園縣中壢市○○段中壢老小段第10-8地號土地上如附
    圖甲所示（面積1.23平方公尺）之地上物拆除，並將上開土
    地返還被上訴人；上訴人丙○○應將坐落桃園縣中壢市○○
    段中壢老小段第10-8地號土地上如附圖乙、丙、丁所示（面
    積各為0.33平方公尺、1.16平方公尺、0.67平方公尺）之地
    上物拆除，並將上開土地返還被上訴人；上訴人庚○○、戊○○應將坐落桃園縣中壢市○○段中壢老小段第10-8地號土
    地上如附圖戊、己、庚所示（面積各為0.77平方公尺、0.99
    平方公尺、0.22平方公尺）之地上物拆除，並將上開土地返
    還被上訴人；上訴人甲○○應將坐落桃園縣中壢市○○段中
    壢老小段第10-8地號土地上如附圖辛、壬、癸、子、丑所示
    （面積各為0.56平方公尺、0.88平方公尺、0.53平方公尺、
    0.04平方公尺、1.42平方公尺）之地上物拆除，並將上開土
    地返還被上訴人」，核其更正後之聲明僅屬擴張及減縮應受
    判決事項之聲明，而不涉及訴之變更或追加，參照前開規定
    ，應予准許。
二、被上訴人起訴主張：
    坐落桃園縣中壢市○○段中壢老小段第10-8地號土地為其所
    有，而上訴人丁○○所有門牌號碼桃園縣中壢市○○路319
    巷15號房屋、上訴人丙○○所有門牌號碼桃園縣中壢市○○
    路319 巷17號房屋、上訴人庚○○、戊○○共有門牌號碼桃
    園縣中壢市○○路319 巷19號房屋、上訴人甲○○所有門牌
    號碼桃園縣中壢市○○路319 巷21號房屋（下共稱系爭建物
    ）及地上物竟越界無權占有系爭土地，爰依民法第767 條之
    規定提起本訴。並聲明：上訴駁回。
三、上訴人則以：除與原審判決書所載相同者，茲予引用外，補
    稱：
（一）依桃園縣中壢市公所97年8 月27日中市都字第097004370
       1 號函，可知中壢市○○段中壢老小段第10-8號（即中
       壢市○○路319 巷）為既成道路，因而系爭土地有公用
       地役權關係，則上訴人等自依法享有通行使用之地役權
       關係，兩造間之權利義務亦應受民法物權編地役權相關
       法條之規範與拘束。
（二）上訴人等之所有土地（需役地）皆已有建築房屋，勢必需
      以被上訴人所有系爭土地為通行使用，方能正常對外聯絡
      通行，再觀之現場實際狀況，上訴人等之建築物前緣，與
      現有之道路（即系爭土地）存有38公分至80公分之高低段
      差，而被上訴人所訴請拆除部分，即為削減該高低段差所
      需通行聯絡之階梯，屬通行使用必要之地上物與設置，符
      合民法第854 條之地役權人之必要行為權，且依現場實際
      設置階梯之面積與位置，亦符合前揭法條但書所定「擇於
      供役地損害最少之處所與方法為之」，因此，上訴人等為
      行使或維持道路通行使用之地役權，設立階梯所致最少損
      害之必要行為，被上訴人應依法予以容忍。
（三）又上訴人於98年1 月接獲桃園縣中壢市公所中市工字第09
      80002809號函，該函表示中壢市公所將於98年2 月4 日上
      午9 時30分派工拆除「中壢市○○段中壢老小段第10-8地
      號上新設階梯」，經查明係被上訴人向中壢市公所申請所
      致，由上可知，確僅有樓梯占用該系爭土地，且該土地上
      之樓梯係屬中壢市公所所施作，而上訴人等並無所有權，
      亦無事實上處分權，上訴人等無拆除回復之義務。並聲明
      ：原判決廢棄，被上訴人於第一審之訴駁回。
四、兩造不爭執事項：
    坐落桃園縣中壢市○○段中壢老小段第10-8地號土地（下稱
    系爭土地）為被上訴人所有，遭非被上訴人所有之門牌號碼
    分別為桃園縣中壢市○○路319 巷15、17、19、21號建物（
    下稱系爭建物）之地上物分別占用如附圖甲所示面積1.23平
    方公尺、乙所示面積0.33平方公尺、丙所示面積1.16平方公
    尺、丁所示面積0.67平方公尺、戊所示面積0.77平方公尺、
    己所示面積0.99平方公尺、庚所示面積0.22平方公尺、辛所
    示面積0.56平方公尺、壬所示面積0.88平方公尺、癸所示面
    積0.53平方公尺、子所示面積0.04平方公尺、丑所示面積1.
    42平方公尺；又上訴人丁○○為桃園縣中壢市○○路319 巷
    15號建物所有權人，上訴人丙○○為桃園縣中壢市○○路31
    9 巷17號建物所有權人，上訴人庚○○、戊○○為桃園縣中
    壢市○○路319 巷19號建物所有權人，上訴人甲○○則為桃
    園縣中壢市○○路319 巷21號建物所有權人。
 五、兩造爭執事項：
（一）上訴人所有之系爭建物主體建物部分是否占用被上訴人所
      有之系爭土地？
（二）被上訴人就具有公用地役關係之系爭土地，得否對於無權
      占有系爭土地之上訴人主張所有物返還請求權？
（三）上訴人甲○○所有如附圖子所示面積0.04平方公尺之柱子
      占用系爭土地，應否負拆除回復之義務？
（四）上訴人丁○○是否為系爭土地上如附圖甲所示面積1.23平
      方公尺樓梯之處分權人，應否負拆除回復之義務？
（五）上訴人丙○○是否為系爭土地上如附圖乙、丙、丁所示面
      積各為0.33平方公尺、1.16平方公尺、0.67平方公尺水泥
      及樓梯之處分權人，應否負拆除回復之義務？
（六）上訴人庚○○、戊○○是否為系爭土地上如附圖戊、己、
      庚所示面積各為0.77平方公尺、0.99平方公尺、0.22平方
      公尺水泥及樓梯之處分權人，應否負拆除回復之義務？
（七）上訴人甲○○是否為系爭土地上如附圖辛、壬、癸、丑所
      示面積各為0.56平方公尺、0.88平方公尺、0.53平方公尺
      、1.42平方公尺水泥及樓梯之處分權人，應否負拆除回復
      之義務？
六、被上訴人於本院審理中主張，上訴人等所分別所有之系爭建
    物主體建物部分亦有占用系爭土地，遭上訴人等否認，復有
    桃園縣中壢市地政事務所複丈成果圖「說明（1 ）本案實測
    後僅有樓梯占用10-8地號土地上」，及內政部國土測繪中心
    所製作系爭土地之鑑定圖「黃色區塊（即甲、乙、丙、丁、
    戊、己、庚、辛、壬、癸、子、丑等為樓梯、水泥及柱子）
    係上訴人逾越使用10-8地號土地範圍」在卷可考（見原審卷
    第108 頁及本院卷內政部國土測繪中心98年12月29日測籍字
    第0980012784號函），顯示本件上訴人等所有之系爭建物主
    體建物部分確無占用系爭土地，是被上訴人主張上訴人所有
    系爭建物主體建物部分占用系爭土地，不可採信。
七、被上訴人所有之系爭土地為政府機關開闢道路供公眾通行使
    用一情，經原審函詢桃園縣政府確認無訛（見原審卷第24頁
    ），則被上訴人就具有公用地役關係之土地，得否對於無權
    占用土地之人主張所有物返還請求權？
（一）按私有土地供公眾通行已歷數十年，已成道路，在公法上
      雖應認有公用地役關係存在，其所有權之行使應受限制。
      惟該土地既未經徵收，仍為私人保留，則土地所有權人仍
      保有其所有權能，對於無權占有其土地者，仍得行使民法
      第767 條之請求權，請求無權占有者返還土地，僅在公法
      上其所有權之行使應受不得違反供公眾通行之目的及不許
      擅自圍堵已成之道路或變更作建築基地之限制而已（最高
      法院84年度台上字第2153號判決參照）。至，有公用地役
      關係之土地所有人，訴請「排除公共交通道路之設施，請
      求交還土地」，其所有權之行使，即有違反公共利益，而
      與民法第148 條第1 項所定權利濫用之禁止規定有違（最
      高法院80年台上字第2567號判決參照），茲本件被上訴人
      係請求拆除樓梯、水泥、柱子及請求返還土地，即與公共
      利益無違。
（二）查系爭第10-8地號土地大部分為既成巷道而有公用地役關
      係存在，有桃園縣中壢市公所96年5 月10日中市工字第
      0960023162號函（見原審卷第24頁）、土地登記謄本（見
      原審卷第81頁）在卷可按。被上訴人為所有權人，其所有
      權行使雖受限制，惟系爭土地既未經徵收，被上訴人對於
      無權占有土地者，自仍得行使民法第767 條之請求權，僅
      受有不得違反供公眾通行目的之限制。本件被上訴人主張
      上訴人丁○○、丙○○、庚○○、戊○○、甲○○分別設
      置如附圖所示甲、乙、丙、丁、戊、己、庚、辛、壬、癸
      、子、丑之樓梯、水泥地及柱子，係無權占用乙節，並未
      違反其所有權行使應供公眾通行目的之限制，則依上開說
      明，自得行使其所有權能，依民法第767 條規定，請求無
      權占有者返還土地。
八、被上訴人請求上訴人丁○○、丙○○、庚○○、戊○○、甲○○分別拆除附圖所示甲、乙、丙、丁、戊、己、庚、辛、
    壬、癸、子、丑之樓梯、水泥及柱子，並返還占用之土地，
    有無理由？
（一）查上訴人固均主張地上物樓梯、水泥非彼等所建，而係中
      壢市公所所建，故彼等無拆除權能，惟按民法第811 條規
      定，動產因附合而為不動產之重要成分者，不動產所有人
      取得動產所有權。所謂重要成分，係指兩物結合後，非經
      毀損或變更其物之性質，不能分離者而言，且此種結合，
      並以非暫時性為必要（最高法院87年度台上字第722 號判
      決參照）。查系爭樓梯、水泥塊以水泥與上訴人所有系爭
      建物前緣相結合，業經本院勘驗屬實（見本院卷98年11月
      20日勘驗筆錄），並有照片可佐。上開樓梯及水泥塊已有
      數年之久，長期固定存在，亦有桃園縣中壢地政事務所95
      年4 月10日複丈成果圖在卷可按（見原審卷第6 頁）。茲
      樓梯及水泥塊既以水泥與上訴人所有之系爭建物外牆相連
      結，拆卸自屬不易，需經損壞才能分離，則前揭樓梯、水
      泥塊等動產已因附合而為房屋之一部分，縱使該樓梯及水
      泥塊係由中壢市公所所建，所有權仍為房屋所有權人取得
      ，是上訴人抗辯樓梯、水泥塊非其所建而其無權拆除云云
      ，自非可採。
（二）上訴人甲○○為附圖所示子部分柱子之所有權人，為雙方
      所不爭執，上訴人甲○○雖抗辯柱子係在合理誤差範圍內
      而不用拆除，惟上訴人甲○○所有如附圖子之柱子確實無
      權占用系爭土地，且其無法提出占有使用之合法權源，故
      上訴人抗辯被上訴人需容忍柱子之設置，自非可採。
（三）又由上訴人丁○○、丙○○、庚○○、戊○○、甲○○分
      別取得所有權之如附圖所示甲、乙、丙、丁、戊、己、庚
      、辛、壬、癸、子、丑之樓梯、水泥及柱子，占用被上訴
      人所有之土地之事實，業經本院會同內政部國土測繪中心
      人員至現場履勘及測量，面積如附圖所示，有勘驗筆錄及
      鑑定圖附卷足憑（見本院卷98年11月20日勘驗筆錄、內政
      部國土測繪中心98年12月29日測籍字第0980012784號函）
      。按所有人，於法令限制之範圍內，得自由使用、收益、
      處分其所有物，並排除他人之干涉，民法第765 條規定甚
      明。上開上訴人丁○○、丙○○、庚○○、戊○○、甲○○分別取得所有權之如附圖所示甲、乙、丙、丁、戊、己
      、庚、辛、壬、癸、子、丑之樓梯、水泥及柱子既已占用
      被上訴人所有之土地，顯然妨害被上訴人就其土地行使所
      有權能，上訴人丁○○、丙○○、庚○○、戊○○、甲○○又均無占有之正當權源，且被上訴人請求上訴人丁○○
      、丙○○、庚○○、戊○○、甲○○拆除占用其土地之樓
      梯、水泥及柱子，並未逾公用地役關係中供公眾通行目的
      之限制，自屬正當。
（四）依現今法令及社會一般現況，並無在道路上設置如附圖所
      示甲、乙、丙、丁、戊、己、庚、辛、壬、癸、丑樓梯及
      水泥之必要，且系爭樓梯及水泥之設置，並非意在供行人
      通行系爭土地所必要者，而且依卷附照片所示，上訴人所
      有之系爭建物前緣與現有之道路即系爭土地間存有數十公
      分之高低段差，該樓梯之設置僅係為了方便上訴人所有之
      系爭建物對外聯絡通行，益見系爭樓梯非基於公眾利益供
      公眾通行而設置，自無留存而妨礙被上訴人就系爭土地使
      用收益之必要。從而，被上訴人請求上訴人丁○○、丙○○、庚○○、戊○○、甲○○分別拆除如附圖所示甲、乙
      、丙、丁、戊、己、庚、辛、壬、癸、丑部分之樓梯、水
      泥，並將占用之土地返還被上訴人，為有理由，應予准許
      。
（五）綜上，系爭樓梯及水泥等動產已因附合而為房屋之一部分
      ，上訴人丁○○、丙○○、庚○○、戊○○、甲○○即有
      處分權；而柱子為上訴人甲○○所設置，上訴人甲○○就
      該柱子當然有處分權，則被上訴人請求上訴人分別拆除如
      附圖所示甲、乙、丙、丁、戊、己、庚、辛、壬、癸、子
      、丑之樓梯、水泥及柱子，並返還土地，自屬可採。上訴
      意旨指摘原判決不當，求予廢棄改判，為無理由，應駁回
      其上訴。
九、本件事實已臻明確，兩造其餘之攻擊或防禦方法，經本院斟
    酌後，認為與判決基礎之事實並無影響，均不足以影響本裁
    判之結果，自無庸一一詳予論駁之必要，併此敘明。
十、據上論結，本件上訴為無理由，依民事訴訟法第436 條之1
    第3 項、第449 條第1 項、第78條、第85條第1 項前段，判
    決如主文。
中    華    民    國    99    年    3     月    31    日
                  民事第一庭  審判長法  官  郭琇玲
                                    法  官  陳婉玉
                                    法  官  范明達
上列正本證明與原本無異
不得上訴
中    華    民    國    99    年    3     月    31    日
                                    書記官  利冠蔚

司法院資訊處製作；財團法人民間司法改革基金會備份。
